臺灣桃園地方法院民事判決　　　　　　　94年度訴字第1410號
原　　　告　甲○○
訴訟代理人　李建民律師
被　　　告　乙○（即彭四郎）
訴訟代理人　呂傳勝律師
複代理人　　呂丹琪律師
上列當事人間請求土地所有權移轉登記事件，於民國94年12月14
日辯論終結，本院判決如下：
    主  文
原告之訴駁回。
訴訟費用由原告負擔。
    事  實
甲、原告方面：
壹、聲明
一、被告應將坐落桃園縣桃園市○路段1976－75地號土地面積95
    平方公尺所有權全部移轉登記予原告。
二、訴訟費用由被告負擔。
貳、陳述：
一、被告先父彭興榮於民國67年1 月1 日死亡前，曾將其所有坐
    落桃園縣桃園市○路段1976－75地號土地面積95㎡所有權全
    部出售予訴外人陳伯堂，並將上開土地全部交付予訴外人陳
    伯堂蓋屋使用，嗣訴外人陳伯堂於87年4 月10日以新台幣（
    下同）2,500,000 元將系爭1976－75地號土地所有權全部含
    地上建物鋼鐵架造房屋賣予原告，並將系爭1976－75地號土
    地及其上房屋全部交付原告使用，有土地謄本及不動產買賣
    契約書各乙份可考。而陳伯堂與彭興榮之買賣契約內容為：
（一）買賣契約土地地號為「桃園市○路段1976－75地號土地」
      ：被告母親彭廖秀金（即彭興榮之妻）於鈞院92年訴字第
      300 號拆屋還地事件之92年7 月11日言詞辯論筆錄證述：
      「我丈夫跟我說他把地賣陳伯堂」、「甲○○蓋房子的那
      塊地，就是我先生賣給陳伯堂的那塊地」等語。查原告房
      子之基地地號為「桃園市○路段1976－75地號」，故足認
      被告父親彭興榮賣予訴外人陳伯堂之土地為「桃園市○路
      段1976－75地號土地」。
（二）彭興榮與訴外人陳伯堂買賣契約訂立日期為「63年間」：
      被告母親彭廖秀金於鈞院92年訴字第300 號拆屋還地事件
      之92年7 月11日言詞辯論筆錄證述：「我先生（即彭興榮
      ）跟我說他把地賣給陳伯堂，那時我兒子彭四郎在讀國中
      」等語。經查被告彭四郎50年11月20日生，為年尾出生，
      7 歲進小學，就讀國中一年級應為13歲，故可知彭興榮將
      系爭1976－75地號土地賣予陳伯堂之時間為「63年間」。
（三）彭興榮將系爭1976－75地號土地賣予陳伯堂之價金為50,0
      00元：證人呂秀蘭（即陳伯堂之妻）於鈞院92年度訴字第
      300 號之92年7 月11日言詞辯論筆錄結證：「我先生是跟
      彭興榮買的地，我那時候有去看過一次，現在已經忘了，
      買的價錢大約4 、5 萬元」等語。經查系爭土地於67年1
      月間依土地謄本所載之移轉現值地價為75元，以系爭土地
      面積95㎡計算，移轉現值於67年1 月僅為7,125 元，故訴
      外人陳伯堂以50,000元向彭興榮購買系爭1976－75地號土
      地，尚屬相當。
二、因訴外人陳伯堂不幸逝世，以致未能將系爭1976－75地號土
    地所有權全部移轉登記予原告，原告曾於89年6 月8 日偕同
    原告家父林沛鴻、友人劉家隆、鄭木德找被告及被告母親廖
    秀金協商系爭1976－75地號土地所有權移轉登記事宜，原告
    於89年6 月8 日談話時，已將訴外人陳伯堂買受系爭1976－
    75地號土地之事告知被告：「你的爸爸（指被告之被繼承人
    彭興榮）把土地賣給陳伯堂；陳伯堂再賣給我，他原本住在
    隔壁，蓋房子在那裏，住了兩年，是鄰居把房子賣給我。」
    ，被告在場並無異議，並回答：「我們這邊沒有問題。」，
    有電話錄音帶譯文乙份可考。足證原告已於89年6 月8 日將
    受讓訴外人陳伯堂系爭1976－75地號土地移轉登記請求權之
    債權通知被告。
三、被告於鈞院92年度訴字第300 號拆屋還地事件，請求原告拆
    屋返還系爭1976－75地號土地，原告已提出上開電話錄音譯
    文，作為債權讓與通知被告之證據，被告對上開電話錄音譯
    文之真正不爭執，有鈞院92年度訴字第300 號92年6 月13日
    及7 月11日言詞辯論筆錄各乙份可考。經台灣高等法院92年
    上字第1002號民事判決依上開電話錄音譯文認定原告已於89
    年6 月8 日將受讓訴外人陳伯堂上開1976－75地號土地移轉
    登記請求之債權之事實通知被告，已生債權讓與通知之效力
    ，有鈞院92年訴字第300 號民事判決、台灣高等法院92年上
    字第1002號民事判決及最高法院94年台上字第1758號民事裁
    定各乙份足考。
四、按請求權已經時效消滅，債務人仍為履行之給付者，不得以
    不知時效為理由，請求返還．其以契約承認該債務或提出擔
    保者，亦同，民法第144 條第2 項定有明文。又民法第129
    條第1 項第2 款所謂之承諾，為認識他方請求權存在之觀念
    表示，僅因債務人一方行為而成立，此與民法第144 條第2
    項後段所謂之承認，須以契約為之者，性質迥然不相同。又
    債務人於時效完成後所為之承認，固無中斷時之可言，然明
    知時效完成之事實而仍為承認行為，自屬拋棄時效利益之默
    示意思表示，且時效完成之利益一經拋棄，即恢復時效完成
    前狀態，債務人顯不得再以時效業經完成拒絕給付，有最高
    法院50年台上字第2868號判例參照。依前揭電話錄音譯文最
    後一頁原告於89年6 月8 日向被告表示：「你的爸爸（指被
    告之被繼承人彭興榮）把土地賣給陳伯堂；陳伯堂再賣給我
    ，他原本住在隔壁，蓋房子在那裏，住了兩年，是鄰居把房
    子賣給我。」，被告在場並無異議，並承認回答：「我們這
    邊沒有問題。」，足證被告已以口頭契約承認其父彭興榮出
    售系爭土地予陳伯堂之買賣行為。既然系爭土地被告父親彭
    興榮於67年1 月1 日死亡前之63年間出售予訴外人陳伯堂，
    縱令彭興榮與訴外人陳伯堂間買賣系爭土地之買賣契約已罹
    15年時效期間，但被告為彭興榮之繼承人，繼承上開買賣契
    約履行義務，被告於89年6 月8 日以口頭承認：「我們這邊
    沒有問題」，自屬拋棄時效之利益，即恢復時效完成前之狀
    態，揆諸前揭最高法院50年台上字第2868號判例意旨，原告
    依陳伯堂於63年間向彭興榮購買系爭土地之契約請求移轉土
    地，被告自不得再以時效業經完成拒絕給付，被告於94年11
    月23日答辯狀仍主張時效抗辯，顯無理由。
五、原告於89年6 月8 日為上開債權讓與之通知，被告回答：「
    我們這邊沒有問題」云云，當場承認被告先父彭興榮與訴外
    人陳伯堂買賣系爭1976－75地號土地之事實，詎被告竟事後
    反悔拒不辦理系爭1976－75地號土地所有權移轉登記予原告
    。被告竟於89年7 月12日以「分割繼承」為登記原因，將系
    爭1976－75地號土地登記為被告名義。被告既為系爭土地所
    有權人，且為訴外人彭興榮之繼承人，被告先父彭興榮賣予
    訴外人陳伯堂系爭1976－75地號土地之所有權移轉登記義務
    ，自應由被告依繼承關係負責履行。爰依民法繼承關係、債
    權讓與關係及買賣關係，請求被告移轉系爭土地所有權予原
    告。
參、證據：提出土地謄本、不動產買賣契約書及電話譯文各乙分
          為證。
乙、被告方面：
壹、聲明：如主文所示。
貳、陳述：
一、查坐落桃園縣桃園市○路段1976–75號旱地，面積95平方公
    尺，原系被告之父彭興榮所有，彭興榮死亡後由被告辦妥繼
    承登記為被告所有，有原告所提土地謄本為據。原告主張上
    開土地係原告向訴外人陳伯堂所購買，因陳伯堂向被告之父
    彭興榮購買而轉賣原告，提出原告與陳伯堂之買賣契約書為
    據，但未能提出陳伯堂與被告之父彭興榮之所訂買賣契約，
    且陳伯堂與原告所訂買賣契約並未記載係陳伯堂向彭興榮所
    購買而轉賣原告，請命原告提出陳伯堂與被告之父彭興榮所
    訂之買賣契約及陳伯堂有給付買賣價金與被告之父彭興榮之
    證據，否則原告與陳伯堂所訂之買賣契約無效，因系爭土地
    並非陳伯堂所有，陳伯堂無權出賣，原告徒憑誘導不實之電
    話錄音指被告之母廖秀金承認被告之父陳興榮有出賣系爭土
    地與陳伯堂，此經被告之母廖秀金於前案到庭供述，係指另
    外一筆土地，與本案無關，記明筆錄在卷，不容混淆。
二、查「不動產物權之移轉應以書面為之」，民法第760 條定有
    明文。
（一）原告自始未能提出被告之父彭興榮有出賣系爭土地與訴外
      人陳伯堂之書面買賣契約，原告所提訴外人陳伯堂與原告
      所訂不動產買賣契約亦隻字未提陳伯堂係向被告之父彭興
      榮購買而轉賣原告，陳伯堂更未舉證證明渠有交付買賣價
      金與被告之父彭興榮，買賣總價金若干？交付價款之證據
      何在？請原告提出。
（二）原告所提訴外人陳伯堂出賣係爭土地與原告之買賣契約書
      記載買賣總價款為2,500,000 元，原告竟謂陳伯堂係以50
      ,000 元 向被告之父彭興榮購買系爭土地而轉賣原告，價
      差達50倍，違情背理，何值採信。
三、被告之母廖秀金年歲已高，未受教育，身體不適，原告竟以
    電話威脅誘導並暗自錄音，設下陷阱，被告之母從未上過法
    院，庭上發言反反覆覆，其在法庭所稱出賣之土地係指案外
    桃園市○路段1976–13號被告父親彭興榮出賣給訴外人陳李
    英，並非系爭同段1976–75號土地，業經被告於另案拆屋還
    地事件具狀陳明並到庭說明（見該案原告筆錄），原告竟歪
    曲事實，斷章取義，指被告之父業已承認出賣係爭土地，顯
    非事實。且呂秀蘭係已故陳伯堂之妻，偏袒陳伯堂，其不實
    之空言何足採信，陳伯堂以2,500,000 元之價格將系爭土地
    出賣原告，呂秀蘭竟謂陳伯堂大約以4 、5 萬元向被告之父
    彭興榮購買系爭土地而轉賣原告，價差達50倍，違情背理，
    何足採信。
四、退而言之，民法第125 條規定「請求權因15年間不行使而消
    滅」，又「被上訴人依土地法第102 條之規定請求上訴人協
    同為地上權設定登記，此項請求權仍有民法第125 條消滅時
    效規定之適用」。
（一）原告主張陳伯堂於63年間向被告之父彭興榮購買系爭土地
      而轉賣原告，迄今已逾31年，被告提出時效抗辦，原告請
      求權消滅。謹提時效抗辯，原告請求權消滅，依上引民法
      規定及最高法院判例被告自得拒絕協同原告辦理本件土地
      所有權移轉登記。
（二）被告之母廖秀金年歲已高，未受教育，身體不適，原告竟
      以電話誘導威脅，並暗自錄音設下陷阱，該電話不生承認
      之效力，被告亦絕無承認之事實。
五、「民事訴訟法第400 條第1 項規定確定判決之既判力，惟於
    判決主文所判斷之訴訟標的始可發生，若訴訟標的以外之事
    項縱令與為訴訟標的之法律關係有影嚮，因而判決理由中對
    之有所判斷，除同條第2 項所定（抵銷）情形外，尚不能因
    該判決已經確定而認此項判斷有既判力」。前案係被告請求
    原告拆屋還地，本案係原告請求被告土地所有權移轉登記，
    訴訟標的之法律關係不同，縱前案判決確定，依上引最高法
    院判例亦僅判決主文所判斷之訴訟標的有既判力，判決理由
    所為判斷無既判力，原告主張前案判決理由有既判力，依法
    無據。
丙、本院依職權調取本院92年度訴字第300號卷。
    理  由
一、原告起訴主張：被告先父彭興榮於63年間將其所有坐落桃園
    縣桃園市○路段1976-75 第號土地面積95平方公尺以50,000
    元之價格賣予訴外人陳伯堂，訴外人陳伯堂嗣於87年4 月10
    日以2,500,000 元之價格將系爭土地全部及地上建物賣予原
    告。而被告於89年7 月12日基於繼承關係繼承系爭土地。既
    然訴外人陳伯堂將對於被告之移轉登記請求權讓與原告，則
    原告基於民法繼承、債權讓與及買賣關係，請求被告移轉系
    爭土地所有權予原告，遂提起本件訴訟。
二、被告則以：被告否認先父彭興榮曾經將系爭土地出賣於訴外
    人陳伯堂，且原告並無提出任何證據證明彭興榮與陳伯堂間
    存有買賣契約。縱然買賣契約存在，兩造間成立買賣契約之
    時間為63年，迄今已達31之久，顯已超過15年請求權時效，
    被告自得拒絕履行，原告請求顯無理由，應予駁回等語置辯
    。
三、本案坐落桃園縣桃園市○路段1976-75 地號之土地，面積75
    平方公尺，係被告於89年7 月12日因繼承彭興榮所有分割繼
    承而來，此有土地登記謄本在卷可稽，復為兩造所不爭執。
    原告主張基於債權讓與、繼承及買賣關係請求被告移轉系爭
    土地所有權登記。而被告則以前詞作為抗辯。而本案首應審
    究者為：（一）買賣契約內容為何？（二）時效是否完成？
    經查：
（一）原告主張訴外人陳伯堂與被告父親彭興榮於63年間成立買
      賣契約，以50,000元將系爭土地全部賣予陳伯堂，然為被
      告否認，抗辯渠等買賣契約並不存在云云。查按當事人主
      張有利於己之事實者，就其事實有舉證之責任，民事訴訟
      法第277 前段定有明文。原告主張兩造買賣契約存在，則
      原告就契約內容、標的、價金為何及是否給付完畢有利於
      己之事實應負舉證責任。原告主張被告之母親於前案曾經
      表示：【「他（指被告之父）不敢說很清楚，大概那一塊
      地知道賣了」、「其實那一塊地賣給他我很痛苦，．．那
      時候我腳在花錢，我的錢都叫人家拿去」等語，而彭廖秀
      金經被告聲請到院訊問亦證述稱：「那時候陳呂秀蘭的老
      公常常來找我先生，就是為了要買地，我丈夫跟我說他把
      地賣給陳伯堂，賣多少我不知道，．．我先生與陳伯堂認
      識，所以我和陳伯堂也有認識」、「（被告蓋房子的地是
      否就是原來妳先生賣給陳伯堂的地？）是，我們兩塊地本
      來是空地，賣給他們去蓋房子，甲○○蓋房子那塊地，就
      是我先生賣給陳伯堂的那塊地」、「我先生告訴我地是賣
      給陳伯堂的」等語】，而主張陳伯堂與彭興榮間之買賣契
      約確實存在。然被告母親於前案之證述並不代表為債務人
      之被告曾經承認其父親彭榮興與陳伯堂間之買賣契約存在
      。且兩造間契約內容就買賣標的物為何？價金多少？是否
      給付完畢？原告均無提出任何證據以實其說，僅以被告之
      母親曾經承認買賣契約存在，而主張被告亦承認買賣契約
      之存在，並不足採。
（二）按「民法第129 條第1 項第2 款所謂之承諾，為認識他方
      請求權存在之觀念表示，僅因債務人一方行為而成立，此
      與民法第144 條第2 項後段所謂之承認，須以契約為之者
      ，性質迥然不相同。又債務人於時效完成後所為之承認，
      固無中斷時之可言，然明知時效完成之事實而仍為承認行
      為，自屬拋棄時效利益之默示意思表示，且時效完成之利
      益一經拋棄，即恢復時效完成前狀態，債務人顯不得再以
      時效業經完成拒絕給付」（參照最高法院50年台上字第28
      68號判例要旨）。可知民法第144 條第2 項之承認須以契
      約為之，如果僅為認識他方請求權存在之觀念表示，尚與
      民法第144 條第2 項之規定有間。１、誠如原告主張陳伯
      堂與被告之父親彭榮興之買賣契約係於63年成立，依民法
      第125 條前段規定，請求權因15年間不行使而消滅，則兩
      造買賣契約於78年則因時效而消滅。２、依上揭規定，民
      法第144 條第2 項時效完成後之承認，必須以契約為之。
      而原告主張被告於時效完成後，有符合該條項之承認行為
      ，然直至言詞辯論終結前，原告並無提出任何證據以實其
      說，縱然被告於其母彭廖秀金與原告談話時，當原告陳稱
      ：「你的爸爸（指被告之被繼承人彭興榮）把土地賣給陳
      伯堂；陳伯堂再賣給我，他原本住在隔壁，蓋房子在那裡
      ，住了二年，是鄰居把房子賣給我」，被告在場並無異議
      （詳見台灣高等法院92年度上字第1002號判決書），並不
      表示被告對於時效完成後為承認之行為及承認兩造買賣契
      約確實存在（或被告僅承認買賣契約成立，並無放棄時效
      抗辯），且被告亦無為契約行為表示承認，亦與民法第14
      4 條第2 項之規定有間。因此，原告主張被告為民法第14
      4 條第2 項時效完成後之承認，不足採信。從而，原告無
      法就兩造之買賣契約內容為何，舉證以實其說以證明契約
      成立；縱然買賣契約有效成立，然亦因時效完成，被告為
      時效之抗辯。因此，原告基於買賣、繼承及債權讓與之關
      係請求被告將系爭土地所有權移轉登記予原告，為無理由
      。
四、綜上所述，本件原告主張依據債權讓與、繼承及買賣關係請
    求被告將坐落桃園縣桃園市○路段1976-75 地號土地面積95
    平方公尺所有權全部移轉登記予原告，為無理由，應予駁回
    。
五、本件事證已臻明確，兩造其餘所為攻擊及防禦方法，核與本
    判決結果不生影響，茲不逐一論述，附此敘明。
據上論結，原告之訴為無理由，依民事訴訟法第78條規定，判決
如主文。
中　　華　　民　　國　　94　　年　　12　　月　　28 　 日
                  民事第三庭    法　官　張益銘
以上正本係照原本作成。
如對本判決上訴，須於判決送達後20日內向本院提出上訴狀。
中　　華　　民　　國　　94　　年　　12　　月　　28　　日
                                書記官　陳純姃
